【裁判字號】    97,上訴,5834
【裁判日期】    980113
【裁判案由】    殺人未遂
【裁判全文】
臺灣高等法院刑事判決                97年度上訴字第5834號
上  訴  人  甲○○
即  被  告
                    現羈押於臺灣臺北看守所
選任辯護人  林振堆律師（法律扶助）
上列上訴人因殺人未遂案件，不服臺灣桃園地方法院97年度訴字
第846號，中華民國97年11月11日第一審判決（起訴案號：臺灣
桃園地方法院檢察署97年度偵字第16644號），提起上訴，本院
判決如下：
    主  文
上訴駁回。
    事  實
一、甲○○前曾因竊盜案件，經臺灣桃園地方法院以92年度易字
    第174號判決判處有期徒刑十月確定，民國（下同）93年4月
    16日縮刑期滿執行完畢，再因竊盜案件，經臺灣桃園地方法
    院以94年度簡字第50號判決判處有期徒刑五月確定，94年11
    月19日縮刑期滿執行完畢，復因竊盜案件，經臺灣桃園地方
    法院以96年度桃簡字第2080號判決判處有期徒刑四月確定，
    97年3月6日縮刑期滿執行完畢。甲○○於97年7月26日晚間
    10時10分許，在乙○○位於桃園縣八德市○○路338巷1弄2
    號之住處廚房內，與乙○○飲酒方酣之際（尚未達不能辨識
    其行為違法或欠缺依其辨識而行為之能力之程度），因細故
    發生口角，一時氣憤，竟基於殺人犯意，於上開時間、地點
    ，先徒手毆打乙○○頭部，繼而持廚房內之流理台抽屜一個
    （未扣案），接續毆打乙○○頭部，致乙○○受有頭部外傷
    併兩側硬腦膜下血腫、面骨骨折、臉部多處撕裂傷、顱內出
    血致呼吸衰竭等傷害，幸經乙○○之妻丙○○即時發現報警
    ，並將乙○○送醫急救，乙○○始倖免於難。
二、案經丙○○訴請桃園縣政府警察局八德分局移送臺灣桃園地
    方法院檢察署檢察官偵查起訴。
    理  由
一、證據能力部分：按被告以外之人於審判外之言詞或書面陳述
    ，除法律有規定者外，不得作為證據；又被告以外之人於審
    判外之陳述，雖不符合同法第159條之1至第159條之4之規定
    ，但經當事人於審判程序同意作為證據，法院審酌該言詞陳
    述或書面陳述作成時之情況，認為適當者，亦得為證據。當
    事人、代理人或辯護人於法院調查證據時，知有第159條第1
    項不得為證據之情形，而未於言詞辯論終結前聲明異議者，
    視為有前項之同意，刑事訴訟法第159條第1項及第159條之5
    分別定有明文。查本判決下列所引用之各該被告以外之人於
    審判外之陳述，包括卷附壢新醫院出具之病危通知單、診斷
    證明書，及該院97年10月8日壢新醫字第2008090293號函暨
    所附乙○○之病歷影本、電腦斷層光碟、外傷照片及桃園縣
    政府警察局勤務指揮中心受理案件記錄表、97年10月23日公
    務電話記錄表等二類證據，雖均係被告以外之人於審判外以
    書面所為之陳述，惟被告及原審辯護人均同意引用為證據，
    審酌上開書面陳述作成時之情況，認為均屬適當，依刑事訴
    訟法第159條之4第1項規定，上開文書均有證據能力。又現
    場照片及被告之酒精測試值，均係警員以機器採證取得之物
    ，並非供述證據，不生傳聞證據排除之問題，且亦無證據證
    明其採證過程有何違法，至於後述丙○○、楊英哲及乙○○
    在原審所為陳述，則均為具結詰問所得證詞，其採證過程亦
    無暇疵，此部分證據依法原則上均有證據能力，被告及辯護
    人亦未對此部分證據之證據能力有何抗辯，參酌最高法院97
    年度台上字第1069號判決意旨，上開證據亦均有證據能力。
二、訊據上訴人即被告甲○○固坦承於上揭時間、地點，酒後與
    乙○○發生衝突，而出手毆打乙○○之事實，惟否認有何殺
    人犯行，辯稱：「當天要慶祝乙○○出監，但後來起口角，
    才出手打乙○○，也沒有拿工具，沒有要殺乙○○的意思，
    而且案發後有請丙○○報警」云云。經查：
(一)、依據證人乙○○證稱：「可能我的言詞太激烈，與甲○○發
    生口角，他就動手打我。我不確定他有沒有帶酒來，為什麼
    發生衝突我也不清楚，我沒有辦法回答甲○○怎麼樣打我，
    因為他打我頭部，我記憶力受損」等語（原審卷第70頁），
    足見其確實受被告毆打，且證人丙○○亦證稱：「甲○○在
    我家外面敲廚房的門，敲很久，我先生乙○○才開門，甲○○進來後，我有聽到甲○○說他要來慶祝乙○○出監，接著
    他們二人就喝酒，之後在喝酒之過程中，我聽到他們二人講
    話越來越大聲，我就從房間出來看，看到甲○○先用拳頭打
    乙○○，乙○○被打倒在地上，當時乙○○還沒有流血，我
    有勸他們不要打架，但甲○○用椅子丟我，叫我走開不要管
    ，去找廟裡的宮主，我原本不想去，但是看到甲○○打的太
    兇了，就去找人幫忙，我不知道他們是什麼原因發生衝突」
    、「我從房間出來後，我看到甲○○站著，乙○○坐在地上
    ，甲○○的拳頭不斷的打乙○○的上半身，他就一直猛打」
    、「我離開去找宮主時，乙○○還跌坐在地板上，當時他意
    識還清楚，甲○○還是用拳頭打他，而且甲○○也有去拿廚
    房流理台的抽屜打乙○○」、「我從房間出來看到他們時，
    甲○○就已經在打我先生了，直到我離開去找宮主時，他還
    一直在打，我看到他拿流理台抽屜敲乙○○，後來檢查時，
    流理台的抽屜還壞掉」、「我去找宮主回來時，就看到乙○○躺在地上，不省人事，滿臉都是血了」等語（原審卷第76
    頁至第78頁）。而乙○○因此受有頭部外傷併兩側硬腦膜下
    血腫、面骨骨折、臉部多處撕裂傷、顱內出血致呼吸衰竭等
    傷害，送醫後並一度發出病危通知之事實，亦有壢新醫院出
    具之病危通知單、診斷證明書各一份，及該院97年10月8日
    壢新醫字第2008090293號函暨所附乙○○之病歷影本、電腦
    斷層光碟、外傷照片一份在卷可資佐證（偵卷第17頁，原審
    卷第61頁、第47頁至第58頁），此外，並有現場照片五張附
    卷可稽（偵查卷第19頁至第23頁），即被告在警詢、偵審中
    亦均坦承在酒後因故與乙○○發生爭執，而徒手毆打乙○○
    等語（偵卷第9頁、第29頁、第43頁，原審卷第12頁），足
    認證人丙○○所述可信。
(二)、按殺人未遂罪之成立，以有戕害他人生命之故意，著手於刺
    殺之實行而未發生死亡之結果為要件，故殺人未遂或傷害之
    最主要區別在於行為人主觀犯意之不同，行為人內心主觀犯
    意為何，行為人未必吐實或避重就輕，因此行為人於加害時
    ，有無殺意或傷害故意之判斷，自應參酌行為人行為當時所
    存在之一切客觀情況，如行為人因何原因逞兇，行為當時之
    手段是否猝然致被害人難以防備，攻擊時之力勁是否猛烈足
    資使人斃命、攻擊所用之器具、攻擊部位、次數、用力之強
    弱、被害人受傷之部位及程度等情況予以審認。依據證人丙○○證稱：「看到甲○○先用拳頭打乙○○，乙○○被打倒
    在地上」、「甲○○也有去拿廚房流理台的抽屜打乙○○」
    、「我看到他拿流理台抽屜敲乙○○，後來檢查時，流理台
    的抽屜還壞掉」、「我去找宮主回來時，就看到乙○○躺在
    地上，不省人事，滿臉都是血了」等語，以及偵查卷附第23
    頁相片所示乙○○倒地滿臉鮮血，地上血跡斑斑，其中一大
    片磁磚全部是血跡，第22頁之相片所示金屬流理台抽屜棄置
    於地上，且有凹痕，第21頁之相片所示被告躺在地上打行動
    電話無任何傷勢等證據，足見，被告確實毆打乙○○之頭部
    ，並且持廚房內之流理台抽屜，接續毆打乙○○頭部，致乙○○受有頭部外傷，以上情形並據證人丙○○於本院再次具
    結證述明確，又被害人亦於本院具結作證，證稱被告都打其
    頭部，核與被告坦承打被害人頭部之詞相符。按頭部為人身
    體上之重要部分，重力毆打足以造成失血斃命，此乃眾所周
    知之事。再依被告將被害人打成偵查卷附第23頁相片所示乙○○倒地滿臉鮮血之狀態，顯然並非僅僅教訓傷害之犯意而
    已，而被害人送醫院後，傷勢嚴重，醫院甚至發出病危通知
    單（偵查卷第18頁），且由案發現場血跡散佈狀態（偵查卷
    第19、23頁）之相片，衡情並非僅僅單純爭執之傷害教訓而
    已，況且，被害人倒地血流滿臉與滿地（偵查卷第23頁相片
    ），被告卻無任何損傷，且躺在地上打行動電話（偵查卷第
    21 頁相片），不見任何倉皇臉色，足見被告下手之猛烈，
    而被告亦坦認打被害人頭部，足見其動手打被害人頭部時確
    對於被害人會因此而死亡有所認識，且不違背其本意。是依
    被告對陳文樂行兇之動機、選用之兇器、攻擊之部位、下手
    之猛烈各節觀之，被告有殺人之犯意甚明。至於辯護意旨辯
    稱：「被告通知被害人太太向警方報案自首，原審沒有斟酌
    」等情，與原審判決第5頁第10行之記載不符，且經證人丙○○再次到庭具結作證，確認被告並沒有要求證人丙○○打
    電話報警，足見，辯護意旨所陳與證據不符，洵非可採。綜
    上，頭部為人身要害，若遭外力攻擊，易生不測，此係眾所
    周知，被告自亦難諉為不知，然被告竟然先徒手毆打乙○○
    頭部，待乙○○不支倒地後猶未罷手，置丙○○之勸解於不
    顧，接續持廚房之流理台抽屜敲擊乙○○頭部，用力之重，
    不僅該流理台抽屜因此變形，乙○○面部亦因此骨折，幾瀕
    於死，幸因丙○○及時發現，將乙○○送醫急救，始倖免於
    難，甚至在急診時，送診之壢新醫院亦一度對乙○○發出病
    危通知，再參以被告主觀上之行為動機，係在行兇前與乙○○飲酒時，因細故發生口角，一時氣憤，未能思及後果所致
    ，由上揭主、客觀情狀以觀，被告於行為時應具有殺人犯意
    ，初非僅有傷害犯意甚明。至於辯護意旨雖另稱：「丙○○
    在原審作證說有拿流理台的抽屜打被害人是不對的，這句話
    不可信，這部分無證據能力」等語，但查，證人丙○○在原
    審、本院均具結作證，證稱被告拿流理台的抽屜打被害人，
    此部分係在法院具結接受詰問陳述之親身經歷事項，且所陳
    與偵查卷附現場相片相符，辯護人主張無證據能力，顯然係
    誤解證據能力與證明力之定義與區別，其所為辯解並不可取
    。
(三)、「殺人與傷害人致死之區別，應以加害人有無殺意為斷，不
    能因與被害人素不相識，原無宿怨，即認為無殺人之故意（
    51年台上字第1291號）」。「上訴人用刀殺傷被害人之身體
    五處，既經驗明其右側腹部刺創寬二．五公分，深至腹腔內
    ，右肩胛刺創寬三公分，創底向下前方經胸腔後，再刺破橫
    隔膜至腹腔內，深約二十一公分，左肋膜左肺下端脾臟、肝
    臟（左葉）及大、小腸可能已被刺破，致使大量出血，填書
    在卷。雖殺人與傷害人致死之區別不以兇器及傷痕之多少為
    絕對標準，然就上述之傷情觀之，則上訴人持刀殺人時下手
    之重可知，刀能殺人不能謂無預見，下手之重更難謂無殺人
    之決心（44年台上字第373號）」。被告雖辯稱：「當時沒
    有拿流理台抽屜打乙○○，只是徒手打乙○○幾拳而已，而
    且和乙○○是好朋友，沒有動機要致乙○○於死之意，而且
    有請丙○○報警」云云，然查，被告持流理台抽屜毆打乙○○一節，業經證人丙○○證述如前，且觀諸卷附之現場照片
    （偵卷第22頁），本件案發後現場確有遺留一個右側略微凹
    陷變形之金屬盒，足認被告所辯：「空手，沒有拿流理台抽
    屜打人」云云，係卸責之詞，並不足採。再綜合本件主客觀
    情境，應可認被告主觀上具有殺人故意，而被告與乙○○雖
    為朋友，彼此又無任何仇怨，惟朋友間偶因細故爭執，突然
    萌生殺意，並非不可能，何況被告在事後經警員測試其呼氣
    中所含酒精濃度結果，達每公升0.77毫克，有酒精測試值附
    卷可考（偵卷第13頁），是被告在酒酣耳熱之際不堪刺激，
    兼與乙○○爭執，衝動間遂生殺人之念，當不違常情，被告
    與乙○○係朋友關係一節，不足採為有利於其之認定。
(四)、查本件係丙○○以0000000000號行動電話聯絡桃園縣消防局
    到場救護，而由消防局轉知桃園縣政府警察局八德分局勤務
    指揮中心指派警員楊英哲前往現場處理，此經證人丙○○、
    楊英哲分別證述在卷，並有桃園縣政府警察局勤務指揮中心
    受理案件記錄表、原審97年10月23日公務電話記錄表各一份
    附卷可參（原審卷第101頁），證人丙○○並到庭證稱：「
    甲○○並沒有要我報警」等語（原審卷第79頁），而證人即
    警員楊英哲證稱：「我到現場時，現場有被告、被害人及被
    害人的太太，除了被害人的太太是清醒的以外，其他兩個人
    都躺在不同房間的地板上，我問被害人的太太，因為當時只
    有她最清醒，她說被告與被害人有爭執」等語（原審卷第85
    頁），足認警員楊英哲係依憑丙○○之指認，而得知被告係
    本案犯罪之嫌疑人，丙○○亦非受被告委託報警，是被告所
    辯：「有請丙○○報警」云云，意指其在事發後有向警員自
    首云云，自不足採。
(五)、辯護人雖辯稱略以：「乙○○在偵查中自承其傷勢係自己喝
    酒跌倒所致，丙○○在偵查中亦證稱其並未看到乙○○流血
    之過程，可見乙○○所受傷害，應非被告所造成，再者，被
    告與乙○○係好友，當日又係為乙○○慶祝出監，而把酒言
    歡，當無致乙○○於死之意，況且被告當日之酒測值高達每
    公升0.77毫克，此應係雙方酒醉下已無意識之衝突」云云，
    然查，證人丙○○雖未當場目睹乙○○流血之情況，然綜合
    丙○○前開證詞可知，其目睹被告毆打乙○○，在制止被告
    不聽後即外出找人求援，隨後返家時，即發現乙○○倒臥血
    泊，自足認定乙○○之傷勢，係遭被告毆打所致，即被告於
    偵查經檢察官質以：「對於被告（按：應係乙○○之誤）傷
    勢為你造成，有無意見」時，亦自承：「沒有意見」等語（
    偵查卷第44頁），至於乙○○雖在偵查陳稱：「我沒有被打
    ，我的傷是我自己跌倒所造成」云云（偵卷第36頁），然此
    應係乙○○頭部受創後記憶受損，以致與其他事故混淆所致
    ，此由乙○○在原審時，不僅對案發經過並無清晰記憶，甚
    至一度將案發現場之家中廚房，誤認係別處廟口（原審卷第
    69頁），丙○○並且證稱：「乙○○腦筋很好的，但現在講
    話語無倫次，案發後現在有點阿達，剛出院時情形比較嚴重
    ，現在比較好」等語（原審卷第76頁），又證人乙○○於本
    院再次作證時，情況已有恢復改善，且其明確證述被告打其
    頭部，是乙○○前述於偵查之證詞，顯係受傷不久尚未恢復
    時所為之陳述，自無可取，應可確認乙○○所受傷勢應係被
    告所造成。
(六)、且被告與乙○○原為朋友關係，其在案發後經警員測試其呼
    氣中所含酒精濃度結果，並高達每公升0.77毫克，然上開事
    實尚不足以推論被告即無殺害乙○○之意，已見前述，而被
    告雖有飲酒，然其在毆打乙○○當時，面對丙○○出面阻止
    ，不僅不予理會，反而要求丙○○離開現場去找人回來，此
    經證人丙○○指述在卷（原審卷第76頁），甚至於徒手毆打
    乙○○倒地後，猶知再持廚房內之流理台抽屜作為毆擊乙○○之工具，更於將被害人打倒在地上之後，尚且躺在地上打
    行動電話（偵查卷第21頁相片），可見被告尚保有其自主意
    識，及按其意識行動之能力，其酒醉狀況並未達到不能辨識
    其行為違法，或欠缺依其辨識而行為之能力之程度，辯護人
    辯稱：「係雙方酒醉下無意識之衝突」云云，並不可採。
(七)、綜上，本件事證明確，被告所辯無非卸責之詞，不足採信，
    其犯行已堪認定，應依法論科。
三、論罪科刑部分：
(一)、核被告所為，係犯刑法第271條第2項、第1項之殺人未遂罪
    。被告行兇後，乙○○僥倖未死，其在原審時並表示願意原
    諒被告等語，斟酌被告與乙○○原係朋友關係，酒後一時衝
    動犯事，非處心積慮，預謀置乙○○於死地者可比，爰依刑
    法第25條第2項規定減輕其刑。被告前有如事實欄所示之科
    刑及執行情形，有被告前案紀錄表附卷可稽，其於前案有期
    徒刑執行完畢後，五年內故意再犯本件有期徒刑以上刑之罪
    ，為累犯，應依刑法第47條第1項規定加重其刑。被告之刑
    同時有加重及減輕之情形，依刑法第71條第1項規定，先加
    後減之。
(二)、原審認被告罪證明確，並適用刑事訴訟法第299條第1項前段
    ，刑法第271條第1項、第2項、第25條第2項、第47條第1項
    之規定，審酌被告此前並無傷害、殺人、恐嚇等一類暴力犯
    罪前科，惟有酒醉駕車前科，有被告前案紀錄表附卷可稽，
    此次動念殺害乙○○，又係酒後與乙○○爭執縱性，一時失
    去理智所致，雖非犯案前有何殺人計畫，惟被告持流理台抽
    屜攻擊乙○○面部，造成乙○○顏面受創骨折，幾瀕於死，
    不僅對乙○○造成嚴重傷害，其行兇時之兇念及用力之猛，
    亦不難想像，犯罪手段可議，乙○○之傷勢不輕，被告犯後
    之態度，及公訴人請求量處有期徒刑七年，稍嫌過重等一切
    情狀，量處有期徒刑陸年。又被告行兇所用之廚房流理台抽
    屜並非其所有，不能沒收。
(三)、經核原判決認事用法並無不合，量刑之諭知亦屬妥適，上訴
    人即被告上訴意旨仍執前詞否認犯罪，指摘原判決不當，為
    無理由，應予駁回。
據上論斷，應依刑事訴訟法第368條，判決如主文。
本案經檢察官楊秀琴到庭執行職務。
中    華    民    國    98    年    1     月    13    日
                  刑事第十二庭  審判長法  官   蔡永昌
                                      法  官   李釱任
                                      法  官   施俊堯
以上正本證明與原本無異。
如不服本判決，應於收受送達後10日內向本院提出上訴書狀，其
未敘述上訴之理由者並得於提起上訴後10日內向本院補提理由書
（均須按他造當事人之人數附繕本）「切勿逕送上級法院」。
                                      書記官   顧哲瑜
中    華    民    國    98    年    1     月    14    日
附錄：本案論罪科刑法條全文
中華民國刑法第271條
（普通殺人罪）
殺人者，處死刑、無期徒刑或十年以上有期徒刑。
前項之未遂犯罰之。
預備犯第一項之罪者，處二年以下有期徒刑。


司法院資訊處製作；財團法人民間司法改革基金會備份。
